最高法院民事判決　　　　　　一○○年度台上字第二○六四號
上　訴　人　陳光和
訴訟代理人　黃文玲律師
上　訴　人　財團法人中台科技大學
法定代理人　張漢鄒
訴訟代理人　鄭凱鴻律師
上列當事人間請求確認創辦人身分等事件，兩造對於中華民國一
○○年三月九日台灣高等法院台中分院第二審判決（九十九年度
上字第四一三號），各自提起上訴，本院判決如下：
    主  文
原判決廢棄，發回台灣高等法院台中分院。
    理  由
上訴人陳光和主張：伊與父陳天機、胞弟陳光治於民國五十五年
間共同出資新台幣（下同）五百萬元，創辦財團法人私立中台醫
事技術專科學校（即對造上訴人財團法人中台科技大學（下稱中
台科大）之前身），並於同年七月一日向台灣台中地方法院（下
稱台中地院）辦妥財團法人登記。依私立學校法第十一條第一項
、第十八條第一項規定，伊與陳天機、陳光治均為中台科大之創
辦人及當然董事。伊為當然董事係源於捐資創校之事實，且伊亦
無喪失當然董事之消極事由，惟中台科大於九十七年六月三十日
召開董事會議改選第十四屆董事，伊未當選，中台科大竟否認伊
為創辦人及當然董事之委任關係，伊自有確認創辦人及當然董事
委任關係之利益，爰求為確認伊為中台科大之創辦人及確認伊與
中台科大間當然董事之委任關係存在之判決。
上訴人中台科大則以：陳光和是否為伊之創辦人，應以五十五年
時之「私立學校規程」之規定為判斷依據，依該規程第十三條、
第十五條規定，私立學校之創辦人係指私立學校擬設校時，擬具
設校計劃，向主管教育行政機關申報之人，僅有該創辦人具備當
然董事之資格；捐資設立尚非成為創辦人之要件。台中地院就伊
登記資料雖記載「出資方法」為陳天機、陳光和、陳光治三人共
同捐贈，但該登記資料亦無登記創辦人；且創辦人非財團法人設
立時之應登記事項。因此上開法人登記資料無從證明陳光和為伊
之創辦人或當然董事。依證人陳儒益所證，伊之創辦人僅有陳天
機一人，且創辦經費為陳天機所出。伊之第一屆董事會曾決議推
請陳光和為第二創辦人，惟遭教育部否准。另陳光和於伊第十四
屆董事會選舉未獲當選後，曾提起行政訴訟請求確認其為伊之當
然董事，及教育部應作成其為伊當然董事並連任該校第十四屆董
事之行政處分，業經台北高等行政法院九十八年度訴字第七一五
號及最高行政法院九十九年度裁字第八二五號裁判敗訴確定。伊
董事會成立會議紀錄手寫部分始為真正，且伊創辦人或當然董事
之身分並非學校董事會決議所得創設。退萬步言，若陳光和為伊
之創辦人，且可不經選舉而連任董事，然陳光和經選聘而擔任伊
第一屆董事、經選舉而擔任伊第二屆董事、或請辭第二屆董事職
務獲准時，業已放棄當然董事之資格等語，資為抗辯。
原審將第一審判決關於駁回陳光和請求確認其為中台科大創辦人
部分廢棄，改判如陳光和之聲明，並駁回陳光和其餘上訴，無非
以：查系爭學校於五十五年七月一日成立財團法人，其名稱為「
財團法人私立中台醫事技術專科學校」，嗣後於八十九年十一月
四日後升等改名為「財團法人中台醫護技術學院」，又於九十六
年八月十七日改名為「財團法人中台科技大學」等情，為兩造所
不爭，自屬真實。次查中台科大於五十五年七月一日經台中地院
以法人登記簿登記號數第一五九號登記在案，其中第七項「出資
方法」載明：「捐贈（由創辦人陳天機、陳光和、陳光治等三人
共同捐贈）」，第六項「財產總額」記載：「新台幣五百萬元、
土地面積五．二一六三甲」，有調閱之中台科大法人登記卷宗可
稽，且該法人登記為公文書，其記載推定為真正。又該卷內附有
五十五年六月書立之「捐贈證明書」一紙，其上載明：「1.新台
幣二百五十萬元整，陳光和。2.新台幣二百五十萬元整，陳光治
。3.新台幣十三萬三千八百十元整，陳天機」，即合計捐贈五百
十三萬三千八百十元，與上開登記簿登記財產總額「新台幣五百
萬元」相當，故該「捐贈證明書」亦為真正。足證陳光和與其父
陳天機、其胞弟陳光治同為中台科大之捐贈人，且同時擔任學校
創辦人無疑。再者證人陳儒益（即中台科大第一屆董事）證稱中
台科大之經費雖由陳天機所出，然經陳儒益建議後，陳天機將陳
光和、陳光治併列為中台科大創辦人（含捐贈人），且第一屆董
事會各董事均無異議等語，是五十五年六月八日董事會成立會議
紀錄，其討論事項第八項原記載：「請創辦人互推三人為本會當
然董事案？結果：推選陳天機、陳光和、陳光治三人為本會當然
董事」等字，經手書刪除並改為「擬選聘陳天機、邱欽洲、劉添
貴、張耀東、莊余龍、邱賢漆、洪孔達、張銀淮、王耀南、蘇天
賞、陳益、童炳輝、陳儒益、陳光和、陳光治為本會第一屆董事
，請討論案？決議：依照原案通過」等詞，不足為中台科大有利
之證據。另按確認法律關係成立或不成立之訴，以確認現在之法
律關係為限，如已過去或將來應發生之法律關係，則不得為此訴
之標的。又私立學校法於六十三年十一月十六日始公布施行，而
中台科大五十五年成立時，當時教育部發布之私立學校規程第十
五條固規定：「第一屆董事由創辦人聘請相當人員充任之，創辦
人為當然董事，創辦人人數過多時，得互推一人至三人為當然董
事」，然教育部六十年九月二日台（六○）中字第一九九四○號
函釋示：「私立學校規程第十五條所規定私立學校創辦人為當然
董事，以第一屆董事會董事為限」，有該教育部函附調閱之台北
高等行政法院九十八年度訴字第七一五號卷宗為憑，足證陳光和
雖為中台科大之創辦人，然其當然董事資格僅限第一屆而已。陳
光和不爭執其自第二屆起之董事資格均係選任產生，並非當然董
事，故陳光和仍請求確認其與中台科大當然董事之委任關係存在
，顯無理由。綜上所述，陳光和請求確認其為中台科大之創辦人
，為有理由，應予准許；請求確認其與中台科大間當然董事之委
任關係存在，為無理由，應予駁回等詞，為其判斷之基礎。
惟查陳光和曾主張：私立學校規程規定私立學校之創辦人為當然
董事，未明文當然董事以第一屆為限，目的在保障創辦人參與學
校事務決策之機會，以貫徹其捐資興學之精神，中台科大董事會
組織規程第四條規定「創辦人為當然董事」，亦未限制以第一屆
董事為限，甚至嗣後公布施行之私立學校法第十八條第一項明定
：「創辦人為當然董事，不經選舉而連任」，故教育部六十年九
月二日台（六○）中字第一九九四○號函釋，顯已逾越私立學校
規程之規定，且與中台科大董事會組織規程第四條之規定有違等
語（見原審卷一三五頁正反面）。本件中台科大為財團法人，於
五十五年間設立時有效之私立學校規程僅就私立學校之「籌設」
、「立案」及「停辦」予以規範，且其第十五條僅規定私立學校
第一屆董事會之組織方式，而不及於第二屆以後董事會之組成方
法，此觀私立學校規程第二條、第十五條規定自明；是中台科大
設立時，除其「籌設」、「立案」及「停辦」應依當時之私立學
校規程辦理外，其餘關於財團之組織及管理方法等事項，即應回
歸適用民法第六十條、第六十二條至第六十五條等規定；準此，
中台科大之捐助章程內容若何？陳光和所稱是否毫無可採？即非
無疑。原判決未予深究，遽以過去或將來應發生之法律關係，不
得為確認之訴之標的，陳光和自第二屆起之董事資格均係選任產
生，並非當然董事云云，為不利於陳光和之判斷，尚難謂洽。次
按確認法律關係之訴，非原告有即受確認判決之法律上利益者，
不得提起之。前項確認法律關係基礎事實存否之訴，以原告不能
提起他訴訟者為限。民事訴訟法第二百四十七條第一項前段、第
二項分別定有明文。陳光和訴請確認其為中台科大之創辦人，就
該事實有何即受確認判決之法律上利益？其為何不能提起他訴訟
代之？原審胥未依職權調查審認，殊有未合。且陳光和主張其與
父陳天機、胞弟陳光治共同出資五百萬元創辦中台科大，均為中
台科大之創辦人及當然董事，當然董事係源於捐資創校之事實，
故請求確認其為中台科大之創辦人及與中台科大間當然董事之委
任關係存在等語，倘創辦人即可為當然董事，則陳光和之後項聲
明（確認當然董事之委任關係存在）可否包含其前項聲明（確認
為創辦人）？陳光和既已訴請確認其與中台科大間當然董事之委
任關係存在，有無再請求確認其為中台科大創辦人之必要？原審
未切實查明，亦欠允當。另依民法第六十一條規定，創辦人並非
財團設立時應登記之事項，上開法人登記簿亦未有陳光和為創辦
人之登記。創辦人究竟如何認定，捐贈人是否即為創辦人？非無
爭議。原審根據出資方法之記載，及捐贈證明書，逕認陳光和與
其父陳天機、其胞弟陳光治同為中台科大之捐贈人，且同時擔任
學校創辦人，而未析論何以得此心證之理由，未免速斷。兩造上
訴論旨，各自指摘原判決對其不利部分違背法令，聲明廢棄，均
非無理由。
據上論結，本件兩造上訴均為有理由。依民事訴訟法第四百七十
七條第一項、第四百七十八條第二項，判決如主文。
中    華    民    國  一○○  年   十一   月  二十四  日
                      最高法院民事第一庭
                          審判長法官  蕭  亨  國  
                                法官  李  慧  兒  
                                法官  高  孟  焄  
                                法官  劉  靜  嫻  
                                法官  袁  靜  文  
本件正本證明與原本無異
                                      書  記  官  
中    華    民    國  一○○  年   十二   月    六    日
                                                     ｍ